臺灣板橋地方法院民事判決　　　　　　　100年度婚字第210號
原　　　告　孔陳丹貴
訴訟代理人　林彥苹律師
複　代理人　蘇芃律律師
被　　　告　孔繁村
上列當事人間請求離婚等事件，本院於中華民國100 年7 月28日
言詞辯論終結，判決如下：
    主  文
被告應與原告同居，同居地點由兩造協議定之。
原告先位之訴駁回
訴訟費用由被告負擔。
    事實及理由
壹、程序部分
一、按民事訴訟法第255 條規定：「訴狀送達後，原告不得將原
    訴變更或追加他訴。但請求之基礎事實同一者，不在此限。
    」。查原告原起訴主張被告無故離家不歸迄今至少已達30餘
    年，顯惡意遺棄原告，且亦難期待兩造有繼續維繫婚姻之可
    能等語，請求判准兩造離婚，嗣於民國100 年6 月9 日以同
    一事實，追加備位聲明為：被告應與原告同居。是原告追加
    備位聲請所主張之事實，與原起訴主張之基礎事實既屬同一
    ，依前揭法律規定，其追加訴之聲明，仍應准許。
二、本件被告經合法通知，未於言詞辯論期日到場，核無民事訴
    訟法第386 條各款所列情形，爰依原告之聲請，由其一造辯
    論而為判決。
貳、實體部分
一、原告主張之意旨：兩造於50年10月31日結婚，婚後共同居住
    於桃園縣中壢市陸光六村117 號，婚後夫妻感情尚稱和諧，
    因兩人所居住之住處改建，被告竟趁此無故離家不歸，從此
    音訊全無，原告無奈僅得在外自行租屋居住，並於69年間產
    下次女孔玉真，而與孔玉真共同生活迄今。又本件兩造分居
    之事實，乃係因被告多次毆打原告且不願支付生活費用所致
    ，原告不得已只好搬至新北市鶯歌區租屋居住，兩造迄今已
    逾40年未聯絡，且被告及被告家人均明確表示不願再與原告
    生活，甚至連住居所均不願告知，足見兩造婚姻業生破綻，
    又縱認尚無從構成判決離婚之事由，因兩造既現仍為夫妻關
    係，自應有同居之義務，現時雙方分居之事實仍持續，原告
    得訴請被告履行同居義務。為此依民法第1052條第1 項第5
    款、第2 項、第1001條等規定，先位聲明：請准原告與被告
    離婚；另備位聲明：被告應與原告同居。
二、被告方面：被告經合法通知未於言詞辯論期日到場，亦未提
    出任何書狀作聲明陳述。
三、本院得心證之理由：
  (一)查原告主張兩造於50年10月31日結婚，現婚姻關係仍存續之
    事實，有戶籍謄本附卷可稽，堪信為真實。
  (二)先位聲明方面：
  1.關於民法第1052條第1 項第5 款之離婚事由部分：按夫妻互
    負同居之義務，夫妻之一方，以惡意遺棄他方在繼續狀態中
    者，為判決離婚之原因，民法第1001條、第1052條第1 項第
    5 款定有明文。惟夫妻固負同居義務，但違背義務之一方，
    如未達於惡意遺棄之程度，他方不得據以請求離婚；所謂夫
    妻之一方，以惡意遺棄他方，在繼續狀態中者，係指夫或妻
    無正當理由，不盡同居或支付家庭生活費用之義務而言；夫
    妻之一方無正當理由而與他方別居，固屬違背同居義務，惟
    所謂以惡意遺棄他方，不僅須有違背同居義務之客觀事實，
    並須有拒絕同居之主觀情事始為相當（最高法院20年度上字
    第1569號、39年度台上字第415 號、40年度台上字第91號判
    例可資參照）。又同居乃夫妻雙方和諧協力始克達成，觀諸
    民法第1001條：「夫妻『互負』同居之義務」之規定自明，
    倘夫妻之一方無意與他方同居，不提出其一己之協力，並謂
    他方不與其同居，係惡意遺棄，而以之為由訴請判決離婚，
    於法自難謂為合（最高法院89年台上字第517 號判決意旨參
    照）。經查，原告訴請離婚，無非係以被告無故離家不歸去
    向不明，迄今已達30餘年未返家與原告共同生活，顯有違背
    同居義務之事實，主觀上亦有拒絕同居之意為理由，然兩造
    於50年10月31日結婚後，原共同居住在桃園縣中壢市陸光六
    村117 號，惟原告係於80、81年間左右即遷出該址，現時僅
    原告與子女孔玉真居住在新北市○○區○○路117 巷7 號住
    處；被告方面則於96年6 月4 日始遷出中壢市陸光六村116
    號，此有兩造之戶籍謄本各1 份可參；再者，依原告在庭陳
    述：我跟被告40幾年沒有聯絡、見面，我跟被告生有三個小
    孩，證人孔玉真是我後來跟別人生的，被告帶三個小孩住在
    陸光六村，後來不曉得搬到哪裡，我是在改建之前就離家，
    住在鶯歌，因為被告會打我，又不拿生活費回來，我離家後
    只回去一次，是為了報證人孔玉真的戶口，被告知道小孩是
    我跟別人生的，證人孔玉真的生父沒有跟我在一起，所以證
    人孔玉真不知道他的父親是誰等語（見100 年4 月7 日言詞
    辯論筆錄），故本件顯係原告留下被告與三名子女自行離開
    兩造原居住之桃園縣中壢市陸路光六村住處，後因上址改建
    ，被告始偕同三名子女另他遷甚明，故原告起訴主張兩造數
    十年來未能共同生活，係因被告無故離家不歸，拒絕與原告
    共同生活所致，被告有惡意遺棄原告在狀態繼續中之客觀事
    實云云，顯非可採；再縱認被告嗣後亦已遷移他處，兩造分
    居長達30餘年以上，惟仍無證據足以證明被告確有拒絕履行
    同居之主觀情事。是以，原告就本件係被告先無故離開兩造
    共同住所之事實，暨其主觀上有拒絕與其履行同居、惡意遺
    棄原告意思等有利事實，均未舉證以實其說，其依據民法第
    1052 條第1 項第5 款規定訴請離婚，自屬無據。
  2.關於民法第1052條第2 項離婚事由部分：次按有民法第1052
    條第1 項以外之重大事由，難以維持婚姻者，夫妻之一方得
    請求離婚，但其事由應由夫妻之一方負責者，僅他方得請求
    離婚，民法第1052條第2 項定有明文。是對於家庭生活之美
    滿幸福，有妨礙之情形，即得認其與此之所謂難以維持婚姻
    之重大事由相當（最高法院79年臺上字第1040號判決及86年
    度第2 次民事庭會議決議參照）。至於是否有難以維持婚姻
    之重大事由，其判斷標準為婚姻是否已發生破綻而無回復之
    希望，此不可僅由原告已喪失維持婚姻意欲之主觀面加以認
    定，而應依客觀的標準，即難以維持婚姻之事實，是否已達
    於倘處於同一境況，任何人均將喪失維持婚姻希望之程度以
    決之（最高法院87年度臺上字第1304號判決參照）。又「當
    事人主張有利於己之事實者，就其事實有舉證之責任。但法
    律別有規定，或依其情形顯失公平者，不在此限。」，民事
    訴訟法第277 條定有明文。民事訴訟如係由原告主張權利者
    ，應先由原告負舉證之責，若原告先不能舉證，以證實自己
    主張之事實為真實，則被告就其抗辯事實即令不能舉證，或
    其所舉證據尚有疵累，亦應駁回原告之請求（最高法院17上
    字第917 號判例參照）。查原告無法證明本件係被告先無故
    離家不歸，致迄今達3 、40年未與原告共同生活，且本件應
    係原告留下被告與三名子女先行離開兩造原住所，後因上址
    改建，被告始偕同三名子女另為他遷乙情，已業於前述認定
    ，則兩造數十年未能共同生活，顯非可單獨歸責於被告一方
    所致。原告雖又主張其係遭受被告暴力相待始離家云云，惟
    其對於此有利事實並未能舉證以實其說，難認可採。此外，
    本件雖可認兩造長期未能共同生活，期間亦無互動，可謂已
    毫無感情，但依原告自承：證人孔玉真是我後來跟別人生的
    ，被告帶三個小孩住在陸光六村，後來不曉得搬到哪裡，我
    是在改建之前就離家…我離家後只回去一次，是為了報證人
    孔玉真的戶口，被告知道小孩是我跟別人生的等語，是則原
    告另與他人生子之行為，顯亦破壞兩人婚姻之維繫，非無可
    歸究之處；換言之，本件縱認兩造長期分居長達3 、40年，
    已致婚姻難以繼續維持，生有重大破綻，惟原告仍無法證明
    此重大事由係應由被告單方負責，或被告可歸責之程度大於
    原告，揆諸上揭說明，自不可由原告一方已喪失維持婚姻之
    主觀意願，即遽認兩造婚姻已難以維持。從而原告依民法第
    1052條第2 項規定請求判決離婚，於法仍屬不合，難以准許
    。
  (三)備位之訴方面：
    按民法第1001條規定，夫妻互負同居之義務，且婚姻以夫妻
    共同生活為目的，配偶間自應協力維持共同生活之幸福與圓
    滿，而同居乃夫妻雙方和諧協力始克達成。兩造於50年10月
    31日結婚，然原告先行離家別居，嗣後被告亦因眷村改建後
    搬離原住處，兩造業已分居長達30餘年之久一事，業經認定
    如前述。又原告主張被告現時行方不明，未與原告聯絡，亦
    拒絕讓原告知悉其之住所，顯無履行同居義務一情，未經被
    告到庭否認，復無能到庭陳明有何不能履行同居義務之正當
    理由，是原告本於夫妻關係，訴請被告履行同居，依法應予
    准許，惟因兩造均已先後離去原共同生活處所，則履行同居
    之住所，自應由兩人自行協議之。
四、據上論結，原告先位請求離婚之訴為無理由，備位請求履行
    同居之訴為有理由。又訴之客觀預備合併，法院如認先位之
    訴為無理由，而預備之訴為有理由時，就預備之訴固應為原
    告勝訴之判決，惟對於先位之訴，仍須於判決主文記載駁回
    該部分之訴之意旨（最高法院83年台上字第787 號判例參照
    ），爰判決如主文所示。
五、訴訟費用負擔之依據：民事訴訟法第79條。
中    華    民    國   100    年    8     月    11    日
                      家事法庭  法  官  邱景芬
以上正本係照原本作成。
如對本判決上訴，須於判決送達後20日之不變期間內，向本院提
出上訴狀。
中    華    民    國   100    年    8     月    11    日
                                書記官  高小婷